【裁判字號】    85,台上,389
【裁判日期】    850215
【裁判案由】    請求確認買賣關係存在
【裁判全文】
最高法院民事判決                                八十五年度台上字第三八九號
    上  訴  人  甲○○
    訴訟代理人  鍾周亮律師
    被 上訴 人  乙○○
                丙○○
                楊文首
                楊文榮
右當事人間請求確認買賣關係存在事件，上訴人對於中華民國八十四年七月二十四日
台灣高等法院高雄分院第二審判決（八十四年度上字第一九三號），提起上訴，本院
判決如左：
    主  文
原判決廢棄，發回臺灣高等法院高雄分院。
    理  由
本件上訴人主張：被上訴人乙○○於民國六十四年十二月二日代理其餘被上訴人將渠
等共有坐落屏東縣恆春鎮○○段一○－三○號、一○－七七號、一○－三號、一○－
六一號、一○－四二號等五筆土地（分割前為同段一○－三○號、一○－六一號、一
○－四二號）出售與伊，並約定由伊指定登記與任何有自耕能力之第三人或俟伊自行
取得自耕能力時方為移轉登記。伊業已付清價款，被上訴人亦將土地及所有權狀、印
鑑證明等移轉所需大部證件交付與伊執有。詎被上訴人嗣後竟拒絕辦理產權移轉登記
等情，求為確認兩造間就前揭土地所為買賣關係存在之判決。
被上訴人則以：系爭買賣契約訂立於六十四年十二月二日，上訴人遲至八十三年十一
月二十六日始提起本件訴訟，其所有權移轉登記請求權業因十五年不行使而消滅。上
訴人請求確認買賣關係存在之訴訟，已無即受確認判決之利益等語，資為抗辯。
原審將第一審所為上訴人勝訴之判決廢棄，改判駁回其訴，係以：按請求權因十五年
間不行使而消滅，為民法第一百二十五條所明定。查兩造訂立系爭土地買賣契約之產
權移轉登記請求權，計至七十九年十二月一日，已罹於十五年之時效而消滅。前揭「
土地買賣所有權移轉契約書」，對於「不動產交付日期」已明定為「民國六十四年十
二月二日」（即立約當日），而辦理所有權移轉登記之日期則未約定。自上訴人方面
言，於訂約日起系爭土地所有權移轉登記請求權即可行使，而無法律上障礙。縱兩造
曾有由上訴人指定登記與有自耕能力之第三人之約定，亦非其請求權行使之障礙。又
時效中斷，以當事人、繼承人、受讓人之間為限，始有效力。訴外人陳仕古雖曾對被
上訴人起訴請求移轉系爭土地所有權，亦難引為時效中斷之事由。而上訴人本於系爭
土地買賣契約之移轉登記請求權，計至七十九年十二月一日已罹於十五年之時效而消
滅，則縱其八十年十一月間曾就該土地聲請為假處分之強制執行，仍無中斷時效之效
力。從而上訴人本於系爭土地買賣關係之所有權移轉登記請求權，既已罹於時效而消
滅，被上訴人復為時效之抗辯，上訴人訴請確認系爭土地買賣關係存在，顯無即受確
認判決之法律上利益，不應准許等詞，為其判斷之基礎。
按消滅時效完成，僅債務人取得拒絕履行之抗辯權，得執以拒絕給付而已，其原有之
法律關係並不因而消滅。又在土地買賣之情形，倘出賣人已交付土地與買受人，雖所
有權移轉登記請求權之消滅時效已完成，惟買受人之占有土地，如係出賣人本於買賣
之法律關係所交付，即具有正當權源，原出賣人尚不得認係無權占有而請求返還。本
件上訴人始終主張伊向被上訴人買受系爭土地，被上訴人早於買賣之初即已將土地交
付與伊（見一審卷第四頁及原審卷第一○○頁、一一六頁）。倘屬實情，則上訴人所
有權移轉登記請求權縱已罹於時效而消滅，是否無提起本件確認之訴之法律上利益？
尚非無審究之餘地。乃原審未遑詳查，徒以上訴人本於系爭土地買賣關係之所有權移
轉登記請求權，已罹時效而消滅，被上訴人復為時效抗辯為由，遽謂上訴人請求確認
系爭土地買賣關係存在，無即受確認判決之法律上利益，而為其不利之判決，自非允
洽。上訴論旨，指摘原判決不當，求予廢棄，非無理由。
據上論結，本件上訴為有理由，依民事訴訟法第四百七十七條第一項、第四百七十八
條第一項，判決如主文。
中      華      民      國    八十五    年      二      月      十五    日
                              最高法院民事第七庭
                                  審判長法官  蕭  亨  國
                                        法官  吳  正  一
                                        法官  楊  隆  順
                                        法官  陳  淑  敏
                                        法官  徐  璧  湖
      右正本證明與原本無異
                                              書  記  官
中      華      民      國    八十五    年      三      月      四      日
                                                                      Ｑ


司法院資訊處製作；財團法人民間司法改革基金會備份。
